臺灣高等法院臺南分院刑事判決　　　　　　　九十年度上易字第一八五六號　 Ｃ
　　　上　訴　人
　　　即　被　告　乙　○　○
　　　選任辯護人　劉　榮　村
右上訴人因偽造文書案件，不服中華民國九十年九月廿八日臺灣嘉義地方法院九十年
度易字第四三四號第一審判決（起訴案號：臺灣嘉義地方法院檢察署九十年度偵字第
二三六五號），提起上訴，本院判決如左：
      主      文
原判決撤銷。
乙○○明知為不實之事項，而使公務員登載於職務上所掌之公文書，足以生損害於公
眾及他人，處有期徒刑陸月，如易科罰金，以參佰元折算壹日。
      事      實
一、緣乙○○於民國（下同）八十一年間與丁○○結婚時，要求丁○○（原名黃川）
    ，將其祖先所留產業及附表一房地（下稱系爭房地）登記其名下，以為結婚保障
    ，丁○○應允之。惟雙方協議，乙○○不得為處分，且所有權狀須交由丁○○保
    管。丁○○遂於八十二年二月九日將附表一房地，移轉予乙○○。詎乙○○於八
    十五年間，因需款急迫，覬覦附表一房地，而欲提供向銀行設定抵押權，以利借
    款。惟所有權狀存放於丁○○處，無法得逞，遂委請不知情代書張繡霞，於八十
    五年一月十六日，至嘉義市地政事務所，申請補發附表一所示房地所有權狀，然
    於補發權狀公告期間為丁○○查知，提出異議，致申請補發權狀聲請案，遭受駁
    回。嗣經張繡霞轉告乙○○，權狀仍於丁○○處，故無法申請補發，乙○○乃暫
    時作罷。
二、詎乙○○仍不放棄，又基於偽造文書犯意，明知附表一所示房地所有權狀（下稱
    系爭權狀）未遺失，竟於八十七年十月廿六日，向嘉義市地政事務所，以該房地
    所有權狀遺失為由，申請補發，地政事務所人員收狀審查無誤後，即依規定公告
    ，將此不實事項登載於職務上所掌前揭地號電腦檔案，及前開房地所有權狀，並
    於八十七年十一月卅日，將附表一所示房地所有權狀發給乙○○，取得權狀後，
    乙○○即於八十八年及八十九年附表二所示時間，持向附表二所示金融機構設定
    抵押權借款。嗣經丁○○申請土地登記謄本查考，始查知上情。
三、案經丁○○訴由臺灣嘉義地方法院檢察署檢察官偵查起訴。
      理      由
一、訊據上訴人即被告乙○○供承有於右揭時間，至地政事務所申請系爭權狀補發，
    惟矢口否認有右揭使公務員登載不實偽造文書犯行，辯稱：伊有問告訴人丁○○
    系爭權狀是否在他那裡，告訴人丁○○說沒有，所以伊始去申請云云。經查：
  (一)被告乙○○於八十七年十月廿六日，向嘉義市地政事務所，以系爭房地權狀遺失
    為由，申請補發，經地政事務所人員收狀審查無誤後，登載於執務上所掌地號電
    腦檔案中等情，為被告供承不諱，核與告訴人丁○○指述相符，且有嘉義市地政
    事務所九十年一月三日嘉市地一字一一二九九號函、九十年三月廿六日嘉市
    第一字二三二九號函附八十七年十月廿六日收件嘉地字地二六三三四號原登記申
    請書影本、九十年五月十六日嘉市地一字四二六一號函附原登記申請書影本，
    及嘉義市○○○段九、三一二之一四號土地，暨同段八七六建號異動索引各一份
    附卷可參（詳一一七號發查字偵查卷十六頁、二六五號他字偵查卷卅一至卅二頁
    、原審卷八至四九頁），足證被告對於八十七年間申請補發系爭權狀事實，自白
    非虛。另被告乙○○明知系爭權狀並未遺失，竟申請補發，使告訴人丁○○所管
    領權狀，因遭地政事務所公告作廢失效，並使嘉義市地政事務所無端補發權狀。
    凡此作為，自足生損害於告訴人丁○○及嘉義市地政事務所對地政管理正確性。
  (二)又告訴人丁○○於偵查中告訴狀指稱：兩造結婚後，被告乙○○即請求告訴人，
    要將告訴人名下不動產，登記至其名下，以求保障。伊乃表示：此不動產是告訴
    人祖先所留遺產，如要登記至其名下，固屬可行，但權狀原本應由告訴人保管，
    在未經告訴人同意時，不得作任何處分等語（詳一一七號發查字偵查卷二頁）。
    核與被告於原審供稱：土地是丁○○給我的，他要給我當結婚保障之用等情相符
    （詳原審卷八三頁）。雖被告辯稱：告訴人有說登記給我的土地，就隨便由我處
    理，說給你的就是給你云云（詳原審卷八三頁）。惟參酌被告於八十五年間，即
    向嘉義市地政事務所申請補發系爭權狀，於補發公告期間，為告訴人丁○○查知
    ，而提出異議，致被告補發權狀聲請案遭駁回；及被告於偵查中亦自承：代書有
    向我說權狀在我先生那裡等語（詳一一七號發查字偵查卷廿一頁背面）。衡情被
    告當時急於用錢，其已為附表房地所有權人，倘告訴人丁○○果真承諾房地，任
    由其處置，其向告訴人丁○○索討，告訴人丁○○焉有不同意之理？再觀諸被告
    於偵查中供稱，我於向銀行貸款前有丁○○，告訴人竟對我說有辦法就去辦補發
    等語（詳二六五號他字偵查卷十二頁）。由告訴人當時回答，言下之意，乃不同
    意被告貸款，且告訴人自認權狀在其保管中，被告應無可能取得補發權狀，此證
    諸被告第一次申請補發系爭權狀時，告訴人即查悉，而提出異議，可以證明。
  (三)又被告於八十七年間，再次向地政事物所申請補發系爭權狀，就該次聲請補發權
    狀，被告於原審時雖一再聲稱，聲請時其仍居住「嘉義市○○街一九五巷七十號
    」。但觀乎被告八十七年間，申請補發系爭權狀，自其所填具申請書查看，關於
    聲請人即被告住址欄，被告填為「嘉義市○○街一九五巷七十號」，其後卻載明
    通訊處「嘉義市○○街四八號」，並註明「請寄此址」，由此可見，被告乙○○
    聲請補發系爭權狀時，其惟恐告訴人丁○○知悉心態，至為明顯。若非被告恐再
    遭第一次聲請補發覆轍，又為被告訴人提出異議，被告應不致於第二次聲請補發
    系爭權狀，特地要求地政事務所，將通知事項寄至其「嘉義市○○街四八號」通
    訊處。再查告訴人丁○○於偵查中供稱：我未對被告說過權狀已遺失，反而我向
    她說系爭權狀，我目前保管的好好的等語（詳二六五號他字偵查卷十一頁背面）
    。益證被告明知系爭權狀未遺失，而仍故予聲請補發。
  (四)至被告於本院審理時，聲請其至友戊○○到庭作證，以證明告訴人丁○○確將系
    爭附表一房地未附有條件，贈與被告。另聲請其母甲○○、胞弟丙○○證明，系
    爭權狀，被告結婚前，已取得權狀，並送回娘家保管云云。惟查證人戊○○、甲○○、丙○○，分係被告至友及至親，渠等供詞在立場上，已難保客觀公正。況
    證人戊○○、甲○○及丙○○等人果真能作有利被告供詞，何以被告於偵查中至
    原審時，均未作此主張，突於原審對被告為有罪判決後，始於上訴本院後作此聲
    請，在在令人懷疑證人供詞可信度。又告訴人果若確將系爭房地無條件贈與被告
    ，如前所述，被告對系爭不動產有貸款需求時，衡情告訴人應無反對之理由。究
    係何原因使告訴人事後反悔，不願意交付系爭權狀予被告持以貸款，未據被告舉
    證，以明其故。依此證人上揭供詞，即難執為有利被告認定。綜上所述，被告所
    辯為卸責之詞，不足採信。本件事證明確，被告犯行，應堪以認定。
二、核被告所為，係犯刑法第二百二十條第二項、第二百十四條使公務員登載不實罪
    。被告以一行為，使公務員將此不實事項，登載於職務上所掌系爭房地電腦檔案
    中，僅侵害一法益，應為一罪，公訴人認係想像競合犯，尚有未洽，併此說明。
三、原審以被告罪證明確，因予論罪科刑，固非無見；惟查本件被告就其持系爭不動
    產向附表二所示三家金融機構設定抵押貸款，其中向南山人壽保險公司貸款一百
    八十萬元、向嘉義市第三信用合作社貸款二百四十萬元，均已清償借款並塗銷抵
    押權，有南山人壽公司於八十八年五月十四日及嘉義市第三信用合作社於八十九
    年二月十四日，各出具債務全部受償後抵押權塗銷同意書影本乙份在卷可憑（詳
    原審卷廿五、四四頁）。是本件迄告訴人於九十年一月十日具狀提起告訴時，被
    告以系爭不動產所為貸款，應僅餘附表二編號３向台新銀行設定三百萬元，實際
    貸款二百五十萬元部分，尚未清償，此為告訴人所不爭（詳一一七號發查字偵查
    卷三至四頁所附告訴狀）。至附表二編號３貸款二百五十萬元，被告雖尚未清償
    ，然被告確於八十九年二月十五日，向台新銀行貸款後，於八十九年三月十三日
    、八十九年四月十一日、八十九年五月十一日、八十九年六月十二日、八十九年
    七月十一日、八十九年八月十一日、八十九年九月十一日、八十九年十月十一日
    、八十九年十一月十三日、八十九年十二月十一日、九十年一月十一日、九十年
    二月十二日、九十年三月十二日、九十年四月十一日、九十年八月廿七日、九十
    年九月十四日、九十年九月廿四日、九十年十一月卅日，均持續繳納貸款利息，
    有繳款收據四紙、存摺影本五紙（詳本院卷四三至五一頁）。以此觀之，顯見被
    告不但於告訴人提起本件告訴前，不曾中斷台新銀行利息繳納，即使於告訴人於
    九十年一月提起本件告訴後，仍自九十年一月至九十年四月，維持利息繳納。本
    件訴訟中，雖被告曾中斷九十年五至七月，有三個月未繳納利息，但被告仍於九
    十年八月、九月、十月、十一月續繳利息。由被告於告訴人提起告訴前後，仍不
    斷地繳納附表二編號３貸款利息，可見被告非如告訴人所稱，貸款後即拒不繳納
    利息，原判決以被告犯後，拒繳台新銀行利息，顯非事實。原審就上開有利被告
    事證，未予審酌，即遽予被告量處有期徒刑八月重刑，要有未洽。被告上訴意旨
    ，否認犯罪，雖無可取。然原判決既有可議，自應由本院將原判決撤銷改判。爰
    審酌被告品行、素行、其與丁○○為夫妻關係，以要求保障為名，使丁○○將系
    爭房地登記於其名下，為圖錢財，明知權狀並未遺失，竟自行向地政事務所申請
    補發，經駁回後，仍不放棄，復再度申請，惟未為丁○○查覺而得逞，其後為圖
    借得金錢，不斷向銀行轉貸，最後向台新銀行貸得二百五十萬元等犯罪手段、對
    被害所生危害匪輕、及犯後狡卸其詞，未與被害人和解等一切情狀，量處如主文
    第二項所示之刑，並就被告所處徒刑，諭知如易科罰金，以三百元折算一日，以
    資懲儆。
據上論斷，應依刑事訴訟法第三百六十九條第一項前段、第三百六十四條、第二百九
十九條第一項前段，刑法第二百二十條第二項、第二百十四條、第四十一條，罰金罰
鍰提高標準條例第一條前段、第二條，判決如主文。
本案經檢察官李傳來到庭執行職務。
中    華    民    國      九十一      年      二      月      七        日
                                  臺灣高等法院臺南分院刑事第一庭
                                      審判長法官  茆    臺    雲
                                            法官  蔡    長    林
                                            法官  董    武    全
右正本證明與原本無異。
不得上訴。
                                      法院書記官  黃    全    忠
中    華    民    國      九十一      年      二      月     二十       日
附錄法條：
刑法第二百十四條：
明知為不實之事項，而使公務員登載於職務上所掌之公文書，足以生損害於公眾或他
人者，處三年以下有期徒刑、拘役或五百元以下罰金。
刑法第二百二十條：
在紙上或物品上之文字、符號、圖畫、照像，依習慣或特約，足以為表示其用意之證
明者，關於本章及本章以外各罪，以文書論。
錄音、錄影或電磁紀錄，藉機器或電腦之處理所顯示之聲音、影像或符號，足以為表
示其用意之證明者，亦同。
稱電磁紀錄，指以電子、磁性或其他無法以人之知覺直接認識之方式所製成之紀錄，
而供電腦處理之用者。
附表一：
┌───┬──────────────────────────────┐
│編號  │土地座落、建物地址                                          │
├───┼──────────────────────────────┤
│１    │嘉義市○區○○段劉厝小段三一一之一九號                      │
├───┼──────────────────────────────┤
│２    │嘉義市○區○○段劉厝小段三一二之一四號                      │
├───┼──────────────────────────────┤
│３    │嘉義市○○街一九五巷七○號（土地座落如編號１、２）          │
└───┴──────────────────────────────┘
附表二：
┌───┬───────┬─────┬───────┬────┬───┐
│編號  │抵押權人      │登記日期  │設定金額      │申請人  │備註  │
├───┼───────┼─────┼───────┼────┼───┤
│１    │南山人壽保險  │88.1.21   │一百八十萬元  │李明洲  │已清償│
│      │股份有限公司  │          │              │        │塗銷  │
└───┴───────┴─────┴───────┴────┴───┘
┌───┬───────┬─────┬───────┬────┬───┐
│２    │嘉義市第三信  │88.5.10   │二百四十萬元  │乙○○  │已清償│
│      │用合作社      │          │              │        │塗銷  │
├───┼───────┼─────┼───────┼────┼───┤
│３    │臺新國際商業  │89.2.15   │三百萬元      │李佩儀  │      │
│      │銀行股份有限  │          │              │        │      │
│      │公司          │          │              │        │      │
└───┴───────┴─────┴───────┴────┴───┘
